【裁判字號】    96,易,3053
【裁判日期】    980831
【裁判案由】    業務侵占
【裁判全文】
臺灣高雄地方法院刑事判決              96年度易字第3053號
公  訴  人  臺灣高雄地方法院檢察署檢察官
被      告  丙○○
                      之1號4.
選任辯護人  蔡秋聰律師
上列被告因業務侵占案件，經檢察官提起公訴（95年度偵緝字第
526號），本院判決如下：
    主  文
丙○○共同連續犯業務侵占罪，處有期徒刑捌月，減為有期徒刑
肆月，如易科罰金，以銀元參佰元即新臺幣玖佰元折算壹日。
    事  實
一、丙○○自民國90年8 月間起分別擔任高雄市苓雅區○○○路
    188 號「中正生活館」管理委員會（下稱中正管委會）主任
    委員，負責管理該大樓行政、金錢收支事務，係從事業務之
    人；乙○○（業經臺灣高雄地方法院檢察署檢察官以97年度
    偵緝字第350 號不起訴處分）則為中正管委會之名義財務委
    員，然該財務委員之事務實際上則均由乙○○之配偶甲○○
    （涉嫌業務侵占部分，現由本院98年審易字第1447號審理中
    ）負責。詎丙○○與甲○○共同基於意圖為自己不法所有之
    概括犯意聯絡，明知「中正生活館」所有華南商業銀行（下
    稱華南銀行）東苓分行帳號為000000000000號之帳戶內之存
    款係中正生活館之公共基金，應供大樓住戶共同使用，其等
    竟利用保管上開帳戶存摺及印鑑章之機會，於附表一編號15
    至23所示之時間，自該帳戶內領取如附表一編號15至23所示
    之金額共新臺幣（下同）1,573,500 元，除將其中之6,209
    元作為大樓公共支出之用外（如附表二所示），其餘金額1,
    567,291 元則均挪供其等使用而侵占於己。嗣於92年11月16
    日中正管委會新任主任委員丁○○接任後，發現有異而提起
    告訴，經臺灣高雄地方法院檢察署檢察官偵查後，始悉上情
    。
二、案經中正管委會訴由臺灣高雄地方法院檢察署檢察官偵查起
    訴。
    理  由
壹、證據能力部分：
一、按被告以外之人於偵查中向檢察官所為陳述，除顯有不可信
    之情況者外，得為證據，刑事訴訟法第159 條之1 第2 項定
    有明文。偵查中對被告以外之人所為之偵查筆錄，或被告以
    外之人向檢察官所提之書面陳述，性質上均屬傳聞證據。惟
    現階段刑事訴訟法規定檢察官代表國家偵查犯罪、實施公訴
    ，依法其有訊問被告、證人及鑑定人之權，證人、鑑定人且
    須具結，而實務運作時，檢察官偵查中向被告以外之人所取
    得之陳述，原則上均能遵守法律規定，不致違法取供，其可
    信度極高。職是，被告以外之人前於偵查中已具結而為證述
    ，除反對該項供述得具有證據能力之一方，已釋明「顯有不
    可信之情況」之理由外，不宜即遽指該證人於偵查中之陳述
    不具證據能力。證人即中正管委會主任委員丁○○、證人即
    中正管委會前主任委員戊○○（原名蔡政吉）、證人即共犯
    甲○○於偵查中之證詞，均於證述前具結（見臺灣高雄地方
    法院檢察署94年他字第5300號〈下稱他卷〉第17頁；臺灣高
    雄地方法院檢察署95年度偵緝字第526 號卷〈下稱偵一卷〉
    第87頁；臺灣高雄地方法院檢察署97年度偵緝字第349 號卷
    〈下稱偵二卷〉第17頁），並且無證據足認其上開證述有顯
    不可信之情況，且上開證人於本院審理時到庭結證，復經檢
    察官、被告及辯護人之詰問，是揆諸上開見解，上開證人於
    偵查中之陳述，具有證據能力，得為本案之證據。
二、按被告以外之人於審判外之言詞或書面陳述，除法律有規定
    者外，不得作為證據，刑事訴訟法第159 條第1 項定有明文
    ；另按被告以外之人於審判外之陳述，雖不符前四條之規定
    ，而經當事人於審判程序同意作為證據，法院審酌該言詞陳
    述或書面陳述作成時之情況，認為適當者，亦得為證據；當
    事人、代理人或辯護人於法院調查證據時，知有第159 條第
    1 項不得為證據之情形，而未於言詞辯論終結前聲明異議者
    ，視為有前項之同意；同法第159 條之5 規定甚明。本案所
    據以認定被告丙○○犯罪事實之證據，除上揭證據外，其中
    部分屬傳聞證據，因檢察官、被告及辯護人於本院言詞辯論
    終結前均未對其證據能力聲明異議，本院認該等傳聞證據作
    成之情況亦無不當之情形，依刑事訴訟法第159 條之5 規定
    ，該等傳聞證據均具備證據能力，合先敘明。
貳、有罪判決部分：
一、訊據被告丙○○固坦承其於90年7 月1 日起擔任中正館委會
    主委，並實際從事該主任委員業務至92年7 月23日，且其確
    實簽章同意共犯甲○○於如附表一編號15至23所示之時間，
    在上開帳戶內，領取如附表一編號15至23所示之金額之事實
    ，但否認有何業務侵占之犯行，辯稱：就如附表一編號15所
    示之1,300,000 元部分，係甲○○向其表示「中正生活館之
    公共基金」不夠，想要拿現有基金去投資以增加公共基金，
    至其餘部分，均交由甲○○拿去支付「中正生活館」之公共
    支出云云，然查：
（一）關於被告丙○○於90年7 月1 日起擔任中正館委會主任委
      員，並實際從事該主任委員業務至92年7 月23日，又乙○○雖為當時之中正管委會之名義財務委員，然該財務委員
      之事務實際上則均由乙○○之配偶甲○○負責，且其確實
      在取款憑條上簽章同意共犯甲○○於如附表一編號15至23
      所示之時間，在上開帳戶內，領取如附表一編號15至23所
      示之金額，又將附表一編號15所示之金額，交由甲○○用
      於投資理財等情，為被告丙○○所自承，核與證人中正管
      委會之主任委員丁○○、中正管委會之前主任委員戊○○
      於本院審理、偵訊時、證人即共犯甲○○於本院審理時、
      偵訊時及證人即共犯甲○○之妻乙○○於本院審理時之證
      詞大致相合（見本院卷第257 頁、第261 頁、第313 頁至
      第316 頁、第318 頁；見他卷第15頁；偵一卷第84頁；偵
      二卷第24頁反面），並有華南銀行存摺類存款取憑條影本
      9 紙附卷可稽（見偵一卷第70頁至第74頁），是此部分之
      事實，堪可認定。
（二）又對於如附表一編號15所示之1,300,000 元部分，被告丙○○雖以係甲○○向其表示「中正生活館」之公共基金不
      夠，想要拿現有基金去投資以增加公共基金云云置辯，然
      查，被告丙○○於91年7 月15日既已明知共犯甲○○有挪
      用公共基金予以私用之情形（詳後述），則對於共犯甲○○要求於91年8 月2 日解除定期存款領取1,300,000 元之
      情形，恐亦係為挪以私用之情形有所懷疑，始為合理，再
      查，證人即中正管委會前主任委員戊○○本院審理時證陳
      ：「中正生活館」每月收到的管理費約12、13萬元，扣除
      保全人員薪資等開銷後，尚可結餘2 、3 萬元，且其將「
      中正生活館」主任委員事務交接給被告丙○○、甲○○時
      ，尚有110 餘萬元之公共基金等語（見本院卷第262 頁、
      第264 頁），足見被告丙○○接任「中正生活館」之主任
      委員時，該館之公共基金甚為充裕，並無不足之情形，再
      者，社區大樓之公共基金設立之目的，係用於支付社區大
      樓及管理委員會之費用，以維持社區大樓、管理委員會之
      運作，是理財投資顯然非該公共基金設立之目的，且公共
      基金之管理者要無將公共基金用於投資之權利與責任，易
      言之，公共基金管理者將公共基金用於投資，業與上開目
      的不合而難認於法相合；再者，公共基金之管理者既無將
      公共基金用於投資之權利與責任，而投資均有一定風險，
      若公共基金管理者挪用該公共基金用於投資後有任何之虧
      損，該公共基金管理者均須賠付該損失，是就該管理者而
      言，除非挪用該基金用於投資對己有利可圖（例如：投資
      取得利潤部分歸己），否則要無承擔該風險以該公共基金
      用於投資之可能，此由證人即共犯甲○○於本院審理時證
      陳：其提領出1,300,000 元後，將之用於買賣手機投資，
      後來生意不好，錢也就沒有補回等語（見本院第314 頁）
      ，足徵上開投資並非係為「中正生活館」之利益而為，至
      為明顯。據上，被告丙○○辯稱：就如附表一編號15所示
      之1,300, 000部分，係甲○○向其表示「中正生活館之公
      共基金」不夠，想要拿現有基金去投資以增加公共基金云
      云，顯係推諉卸責之詞，並不足採。再者，證人即共犯甲○○於偵訊時證陳：如附表一編號15所示之1,300,000 元
      在解除定存後，其將其中40萬元借給被告丙○○等語（見
      偵二卷第24頁），其於本院審理時亦證述：在將該130 萬
      元定存解約後，其將其中30萬元借給被告丙○○等語（見
      本院卷第317 頁），是被告丙○○與共犯甲○○在將該1,
      30 0,000元之定期存款解約領出後，被告丙○○從中取得
      3 至40萬元現金乙節，堪可認定，至被告丙○○雖辯稱：
      伊不知共犯甲○○借給伊的錢，係來自上開定存云云，而
      證人即共犯甲○○亦於本院審理時雖證稱：被告丙○○不
      知上開現金從何而來云云，然衡情，共犯甲○○既甘冒非
      法挪用公共基金之危險，足知其已無多餘之資金，而被告
      丙○○既明知共犯甲○○提領上開1,300,000 元係為投資
      ，則其自應可得知共犯甲○○自身並無現金供其借用，其
      向共犯甲○○借得之款項自應係屬解除上開定期存款所得
      之現金，況3 、40萬元之現金數額非微，就一般人而言，
      除非關係深厚之親友間，衡情，要無輕易將3 、40萬元現
      金借予他人之可能，據此，被告丙○○與共犯甲○○間僅
      係同一社區之住戶，又查無證據可認其等間關係深厚，被
      告丙○○若非知悉該3 、40萬元係為其等一同解除定期存
      款後領得之公共基金，其豈敢向共犯甲○○要求「借用」
      該3 、40萬元，又共犯甲○○又豈願意將該3 、40萬元「
      借予」被告丙○○，是被告丙○○上開辯稱，顯係卸責飾
      詞，而證人即共犯甲○○所言，則係迴護被告丙○○之詞
      ，均不足採；況關於被告丙○○在向共犯甲○○「借用」
      後，並未予以歸還乙節，業經共犯甲○○於本院審理時證
      陳明確（見本院卷第317 頁），可知被告丙○○並未認該
      筆金錢係屬借貸甚明；是綜上足證被告丙○○顯然知悉上
      開定期存款解約領出之現金將為共犯甲○○挪用，且其自
      共犯甲○○處取得之3 、40萬元係取自上開定存解約領出
      之現金之事實，則上開1,300,000 元已遭被告丙○○及共
      犯甲○○共同挪作私用，應無疑義。
（三）另就被告丙○○與共犯甲○○提領如附表一編號16至23所
      示之金額共計273,500 元部分，被告丙○○固辯稱：就如
      附表一編號16至23部分，均交由甲○○拿去支付「中正生
      活館」之公共支出云云，又證人即共犯甲○○於本院審理
      時雖亦證稱：除其提領定存部分外，係用來支付「中正生
      活館」之公共設施費用，其有製作報表給被告丙○○看云
      云（見本院卷第313 頁、第314 頁），然查，證人即中正
      管委會之主任委員丁○○於本院審理、偵訊時證謂：其擔
      任中正管委會主任委員後，管理公司跟其表示「中正生活
      館」欠廠商很多錢，有許多廠商向管委會要錢，大樓設施
      很多的維修已無法處理，如機械停車位維修部分，在其擔
      任主任委員之前半年就發現無法正常運作，因為欠廠商錢
      好幾個月，廠商已經不來處理，保全費用也有拖欠等語（
      見本院卷第257 頁、第258 頁；他卷第15頁），又參以證
      人即中正管委會之前主任委員戊○○於本院審理時證述：
      其將主任委員交接後，就搬離「中正生活館」並將房子出
      租，但每個禮拜會回去1 、2 次，當時大樓管理員、舊鄰
      居就跟其反應第2 屆主委做的不好，財務好像有問題等語
      （見本院卷第262 頁），顯見當時「中正生活館」已有拖
      欠廠商、保全人員等費用之情事，足徵被告丙○○與共犯
      甲○○從上開帳戶領出上開費用後，顯然並未完全將之用
      於支付「中正生活館」之費用，再者，上開公共基金倘確
      實有用於支付「中正生活館」之費用，自應有相關單據可
      證，然就如附表一編號15至23所示之期間，被告丙○○與
      共犯甲○○僅能提出如附表二所示之單據（金額小計為6,
      20 9元），以資為證，其餘部分則無法提出任何單據以實
      其說，是就上開領出之金額273,500 元，應認除上開有單
      據足認用於「中正生活館」之支出者外，其餘267,291 元
      （273,50 0元-6,209元＝267,291 元）堪認應均業由被告
      丙○○及共犯甲○○共同挪作私用無疑。
（四）綜上，被告丙○○所辯均不足採，事證明確，其上開犯行
      洵堪認定，應予依法論科。
二、按行為後法律有變更者，適用行為時之法律，但行為後之法
    律有利於行為人者，適用最有利於行為人之法律，刑法第2
    條第1 項定有明文。再按就法律變更，比較時應就罪刑有關
    之共犯、未遂犯、想像競合犯、牽連犯、連續犯、結合犯，
    以及累犯加重、自首減輕暨其他法定加減原因（如身份加減
    ）與加減例等一切情形，綜其全部罪刑之結果而為比較（最
    高法院95年度第8 次刑庭會議決議參照）。本案被告犯前揭
    犯行後，刑法業於94年2 月2 日修正公佈，並於95年7 月1
    日施行，經查：
（一）共同正犯部分：修正後刑法第28條將「實施」修正為「實
      行」，新舊法之共同正犯範圍因此而有變動，自屬犯罪後
      法律有變更（最高法院96年度臺上字第934 號判決參照）
      ，惟參照修正理由之說明，本案被告之犯罪行為，依新舊
      法，均成立共同正犯，適用新法並未較有利。
（二）連續犯部分：現行刑法業已刪除關於連續犯之規定，此刪
      除雖非犯罪構成要件之變更，但顯已影響行為人刑罰之法
      律效果，自屬法律變更。本件被告所犯業務侵占犯行，均
      時間緊接，所犯構成要件相同，顯係分別基於概括犯意反
      覆為之，本得適用修正前刑法第56條之規定分別論以一罪
      ，惟因現行刑法刪除前開連續犯規定，致被告上開所為須
      依法分論併罰，依新法第2 條第1 項規定比較新、舊法之
      結果，仍以行為時即修正前刑法第56條之規定較有利於被
      告。
（三）罰金刑部分：被告行為後，刑法第33條第5 款業已修正施
      行；修正後刑法第33條第5 款規定「罰金：新臺幣1,000
      元以上，以百元計算之」，與修正前刑法第33條第5 款規
      定「罰金：1 元以上」不同。比較新舊法結果，本案關於
      法定刑罰金部分以修正前刑法較有利於被告。
（四）罰金刑之加重部分：刑法罰金刑之加重，依修正後刑法第
      67條規定，其最高度及最低度同加重之，較修正前刑法第
      68條所定，僅加重其最高度，更為不利，自應適用修正前
      刑法68條較為有利於被告。
（五）綜上比較結果，本案依修正前刑法之規定，被告得依連續
      犯規定論以一罪，且罰金刑之法定最低度刑及其加重等部
      分，亦均以修正前規定為有利，從而經綜合比較適用結果
      ，認以修正前即行為時之刑法規定對被告較為有利，是就
      被告所犯犯行，自應適用修正前刑法之規定。
三、又按刑法上所謂業務係指以反覆同種類之行為為目的之社會
    活動而言，至於執行此項業務，有無報酬，是否賴以為生，
    均與業務之成立無關；刑法上所謂「業務」，指公務以外之
    職業事務而言，亦即日常生活從事於公務員以外之職業所處
    理之事務，不論為全（專）職或半（兼）職，主要事務或附
    隨事務，有給或無給，已否得法律之許可，凡以反覆同種類
    之行為為目的之社會活動具有持續性者，皆屬之，並不以具
    備一定之形式條件為必要（最高法院87年度臺非字第295 號
    、86年度臺上字第6405號判決意旨可參），本件被告丙○○
    案發時係中正管委會之主任委員，管理該「中正生活館」之
    行政、金錢收支事務乙節，業據被告丙○○自承在卷，足證
    被告丙○○確係從事業務之人。核被告丙○○所為係犯刑法
    第336 條第2 項之業務侵占罪。另被告丙○○與共犯甲○○
    就上開業務侵占犯行間，有犯意聯絡及行為分擔，為共同正
    犯；起訴意旨雖認乙○○與被告丙○○、共犯甲○○間，有
    犯意聯絡及行為分擔之情形，然乙○○雖為「中正生活館」
    之名義財務委員，然實際該財務委員之事務實際上則均由乙○○之配偶甲○○負責，乙○○並未經手財務收支乙節，業
    經被告丙○○所供承，並有證人即共犯甲○○證陳明確在卷
    （見本院卷第313 頁；偵二卷第16頁），此外，亦查無證據
    可認乙○○就本件犯行，有何犯意聯絡及行為分擔之情形，
    是起訴意旨認乙○○係本件業務侵占犯行之共同正犯，有所
    誤會，附此敘明。再被告丙○○先後多次業務侵占犯行，時
    間緊接，手法相同，觸犯係構成要件相同之罪名，顯係基於
    概括犯意反覆為之，為連續犯，應依修正前刑法第56條之規
    定論以一罪，並加重其刑。爰審酌被告丙○○受「中正生活
    館」之住戶所託管理該館公共事務，竟利用處理事務上機會
    ，侵占上開款項，所為實不足取，且犯後猶否認犯行犯後態
    度不佳，另慮及其參與本件犯行之程度及所得之利益，暨其
    犯罪之動機、方法及手段等一切情狀，量處如主文所示之刑
    。又被告丙○○所為本案犯行，其犯罪時間在96年4 月24日
    之減刑基準日以前，且所犯之罪核與中華民國九十六年罪犯
    條例第2 條第1 項之規定相符，復無同條例第3 條限制減刑
    之除外情形，又按上揭減刑條例第5 條不得減刑之情形，按
    法條文義，應限於該條例施行前發布通緝，施行後始緝獲到
    案者（最高法院97年度臺非字第185 號判決、97年度臺非字
    第259 號判決參照），經查，本案被告雖有前經臺灣高雄地
    方法院檢察署檢察官傳拘未到，於95年1 月25日發布通緝，
    同年1 月27日即緝獲到案後撤銷通緝等情，有臺灣高雄地方
    法院檢察署之通緝書、高雄市政府警察局左營分局解送人犯
    報告書、該分局通緝案件移送書、調查筆錄、檢察官訊問筆
    錄各1 份在卷可按（見偵一卷第4 頁至第11頁、第19頁、第
    20 頁） ，惟因被告丙○○雖係於減刑條例施行之前即經發
    布通緝，並於減刑條例施行之前即緝獲到案，觀之上開規定
    及最高法院之見解，自應無同條例第5 條不得減刑規定之適
    用，從而，爰依中華民國九十六年罪犯減刑條例第2 條第1
    項第3 款之規定，減其刑期2 分之1 ；另被告丙○○行為時
    之易科罰金折算標準，修正前罰金罰鍰提高標準條例第2 條
    前段「現已刪除」規定，就其原定數額提高為100 倍折算1
    日，則易科罰金折算標準，應以銀元30 0元折算1 日，經折
    算為新臺幣後，應以新臺幣900 元折算為1 日。惟95年7 月
    1 日修正公布施行之刑法第41條第1 項前段則規定：「犯最
    重本刑為五年以下有期徒刑以下之刑之罪，而受六個月以下
    有期徒刑或拘役之宣告者，得以新台幣一千元、二千元或三
    千元折算一日，易科罰金。」比較修正前後之易科罰金折算
    標準，以95年7 月1 日修正公布施行前之規定，較有利於被
    告丙○○，則並應依刑法第2 條第1 項前段，適用修正前刑
    法第41條第1 項前段規定，就被告丙○○減得之刑，考量其
    學歷、職業及經濟狀況等，諭知以銀元300 元即新臺幣900
    元折算1 日之折算標準。
參、不另為無罪諭知部分：
一、起訴意旨另略以：被告丙○○與共犯甲○○基於為自己不法
    所有之犯意聯絡，明知「中正生活館」所有華南商業銀行東
    苓分行帳戶（帳號：000000000000號）之存款係公共基金，
    應供大樓住戶共同使用，仍利用其等保管上開帳戶存摺及印
    鑑章之機會，自於附表一編號1 至14所示時間，自該帳戶內
    之帳戶領出如附表一編號1 至14所示之金額供其等私自花用
    ；被告丙○○另承前犯意，於92年11月16日管理委員會新任
    主委丁○○接任後，拒不將其所保管如附表三所示之物交接
    予丁○○，而將上開款項及物品侵占入己；因認被告丙○○
    另涉犯刑法第336 條第2 項業務侵占罪嫌云云。
二、惟按犯罪事實，應依證據認定之，無證據不得認定犯罪事；
    又不能證明被告犯罪者，應諭知無罪之判決，刑事訴訟法15
    4 條第2 項、第301 條第1 項分別定有明文。次按認定不利
    於被告之證據須依積極證據，苟積極證據不足為不利於被告
    事實之認定，即應為有利被告之認定，更不必有何有利之證
    據；又犯罪事實之認定，應憑證據，如無相當之證據，或證
    據不足以證明，自不得以推測或擬制之方法，以為裁判之基
    礎（最高法院30年上字第816 號判例、40年臺上字第86號判
    例可資參照）。又檢察官就被告犯罪事實，應負舉證責任，
    並指出證明之方法，亦為同法第16 1條第1 項所明定。因此
    ，檢察官對於起訴之犯罪事實，應負提出證據及說服之實質
    舉證責任，倘其所提出之證據，不足為被告有罪之積極證明
    ，或其指出證明之方法，無從說服法院以形成被告有罪之心
    證，基於無罪推定之原則，自應為被告無罪判決之諭知，亦
    有最高法院92年臺上字第128 號判例足參。所謂認定犯罪事
    實之證據，係指足以認定被告確有犯罪行為之積極證據而言
    ，如未發現相當證據，或證據不足以證明，自不能以推測或
    擬制之方法，以為裁判基礎。且刑事訴訟上證明之資料，無
    論其為直接證據或間接證據，均須達於通常一般人均不致於
    有所懷疑，而得確信其為真實之程度，始得據為有罪之認定
    ，若其關於被告是否犯罪之證明未能達此程度，而有合理性
    懷疑之存在，致使無從形成有罪之確信，根據「罪證有疑，
    利於被告」之證據法則，即不得遽為不利被告之認定，其以
    情況證據（即間接證據）斷罪時，尤須基於該證據在直接關
    係上所可證明之他項情況事實，本乎推理作用足以確證被告
    有罪，方為合法，不得徒憑主觀上之推想，將一般經驗上有
    利被告之其他合理情況逕予排除，此觀諸最高法院76年臺上
    字第4986號、32年度上字67號判例亦甚明顯。又按刑事訴訟
    法第156 條第2 項規定：被告或共犯之自白，不得作為有罪
    判決之唯一證據，仍應調查其他必要之證據，以察其是否與
    事實相符。立法旨意乃在防範被告或共犯自白之虛擬致與真
    實不符，故對自白在證據上之價值加以限制，明定須藉補強
    證據以擔保其真實性。所謂補強證據，係指除該自白本身之
    外，其他足以證明該自白之犯罪事實確具有相當程度真實性
    之證據而言，雖所補強者，非以事實之全部為必要，但亦須
    因補強證據之質量，與自白之相互利用，足使犯罪事實獲得
    確信者，始足當之。共犯之自白，性質上仍屬被告之自白，
    縱先後所述內容一致，或經轉換為證人而具結陳述，仍屬不
    利己之陳述範疇，究非自白以外之其他必要證據，自不足作
    為證明其所自白犯罪事實之補強證據。且共犯縱先經判決確
    定，並於判決確定後以證人之身分到庭陳述，惟其陳述之內
    容即使與先前所述內容相符，仍不啻其先所為自白內容之延
    續，並非因該共犯業經判決確定，即可認其在後之陳述當然
    具有較強之證明力，而無須藉由補強證據以擔保其陳述之真
    實性（最高法院97年度臺上字第1011號判決參照）。
三、起訴意旨認被告丙○○涉有上述之業務侵占罪嫌，無非係以
    被告丙○○之供述、證人即中正管委會之主任委員丁○○、
    前主任委員戊○○、證人即共犯甲○○之證言、及中正管委
    會移交清冊、上開帳戶更換取款印鑑申請書、存款往來明細
    表、取款憑條各1 份等證據為其論據。然訊據被告丙○○堅
    決否認有何業務侵占上開公共基金犯行，辯稱：平時中正管
    委會之財務均是甲○○在處理，就如附表一編號1 至14之公
    共基金款項，除如附表一編號1 、4 、7 、8 、11、13部分
    ，確實係由其簽章同意自上開帳戶領出後交由甲○○支付「
    中正生活館」之公共支出外，如附表編號14所示之公共基金
    1,000,000 元，則未曾同意甲○○提領使用，當時其係經銀
    行通知始知甲○○未經其同意就領走1,000,000 元，其還報
    警並更改上開帳戶之印鑑，復要求甲○○將公共基金補回，
    至其餘部分，則不確定是否曾同意甲○○領用；又就如附表
    三所示之物，其中如附表三編號1 、2 、4 至7 所示之物，
    確曾由中正管委會前主任委員戊○○移交予其，但是，其均
    已轉交甲○○處理，其餘如附表三編號3 、8 至10所示之物
    部分，其不確定是否曾取得，至如附表三編號11所示之物則
    未曾保管等語：經查：
（一）就起訴侵占如附表一編號1至14所示公共基金部分：
  １、就如附表一編號1 、4 、7 、8 、11、13所示之公共基金
      ，被告丙○○確曾簽章同意甲○○予以提領支用乙節，被
      告丙○○並不爭執，核與證人王甲○○之證詞大致相合，
      並有華南銀行存摺類存款取憑條影本6 紙附卷可參（見偵
      一卷第63頁、第64頁、第66頁、第68頁、第69頁），此部
      分之事實，固足可證明；然就如附表編號2 、3 、5 、6
      、9 、10 、12 所示之公共基金，被告丙○○則否認曾簽
      章同意甲○○至上開戶頭提領支用，對此，經本院將如附
      表編號2 、3 、5 、6 、9 、10、12所示公共基金之取款
      憑條送法務部調查局鑑定，鑑定結果無法認定該取款憑條
      上之「丙○○」印文，與被告丙○○所持「丙○○」小章
      之印文是否相符，此有法務部調查局97年4 月3 日調科貳
      字第09700122790 號鑑定書附卷可考，則自尚難認被告丙○○確曾同意甲○○提領上開公共基金之事實，至證人甲○○固證稱：如附表一所示之公共基金，均係經被告丙○○同意所提領云云，然共犯之供述仍須調查其他補強證據
      ，始得採為認定事實之依據，已如前述，而本院既復查無
      其他證據得以補強證明被告丙○○確有簽章同意提領上開
      公共基金，則自難僅依證人甲○○之供訴，即為不利於被
      告丙○○之判斷，而認被告丙○○曾同意甲○○提領上開
      如附表編號2 、3 、5 、6 、9 、10、12所示公共基金之
      餘地。
  ２、再者，被告丙○○辯陳：當時其係經銀行通知始知甲○○
      未經其同意而於91年7 月15日就領走如附表編號14所示之
      1,000,000 元，其得知後即報警處理並更改上開帳戶之印
      鑑，復要求甲○○將該公共基金補回，是其怎可能會有侵
      占公共基金之情形等語，觀之卷附之華南銀行91年7 月22
      日存戶更換取款印鑑申請書、定期存款存單各1 份（見本
      院卷第82頁、第84頁），被告丙○○確曾於91年7 月22日
      至華南銀行辦理更改上開帳戶之「丙○○」印鑑小章，並
      同時辦理1,300,000 元之定期存款至中正管委會之帳戶內
      ，再參以，甲○○於本院審理時證謂：其領了1,000,000
      元的那1 次，其之後用定存存回去等語（見本院卷第314
      頁），及證人即員警鄭仁國於本院審理時證陳：當時被告
      丙○○至派出所報案說錢被財務委員領走1,000,000 元左
      右，之後隔了多久，被告丙○○又表示財務委員將錢送回
      來了等語（見本院卷第266 頁），足見被告丙○○在得知
      甲○○提領上開1,000,000 元後，確有報警處理、更改上
      開帳戶印鑑並要求甲○○歸還所領公共基金之情事，再酌
      以被告丙○○擔任中正管委會之主任委員期間，中正管委
      會之財務實際上均由甲○○在處理乙情，為證人即甲○○
      於本院審理中證陳屬實（見本院卷第313 頁），據此，足
      認被告丙○○於得知甲○○在91年7 月15日私下提領公共
      基金前，應無與甲○○侵占「中正生活館」公共基金之犯
      意聯絡之情事，蓋倘其有侵占公共基金之犯意，自會應對
      甲○○私領上開公共基金之情事隱而不宣，豈會在得知甲○○私領公共基金時，即予以報警處理，又豈會儘快更改
      上開帳戶印鑑，並要求甲○○歸還所私領公共基金，是被
      告丙○○上開辯稱，並非無據。綜上，被告丙○○在得知
      甲○○於91年7 月15日私下提領公共基金前，應無與甲○○侵占「中正生活館」公共基金犯意聯絡之事實，應足以
      認定。
（二）就起訴侵占如附表三所示之物部分：
      被告丙○○辯稱：其未侵占如附表三所示之物，如附表三
      編號1 、2 、4 至7 所示之物，確曾由中正管委會前主任
      委員戊○○移交予其，但是，其均已轉交甲○○處理，其
      餘如附表三編號3 、8 至10所示之物部分，則不確定是否
      曾取得，至如附表三編號11所示之物則未曾保管等語，對
      此，證人甲○○於本院審理時證述：如附表三所示之物，
      被告丙○○在上一任主委移交時，就全部轉交予其，之後
      因為「中正生活館」要另選主委、財委，而其房子已被拍
      賣了，被告丙○○已無法與其聯絡，其也沒有主動將上開
      如附表三所示之物寄回給「中正生活館」等語（見本院卷
      第313 頁至第315 頁），核與其於偵訊時之證陳大致相符
      （見偵二卷第16頁），足見被告丙○○確實並未保管、占
      有上開如附表三所示之物，再觀之如附表三所示之物，均
      多屬「中正生活館」所需使用之物，對被告丙○○並無使
      用之價值，是其要無予以侵占必要，是應難認被告丙○○
      有何侵占如附表三所示之物之犯行。
四、從而，檢察官所舉之證據均無法據以採為被告丙○○不利之
    認定，且未達於通常一般之人均不致有所懷疑，而得確信其
    為真實之程度，尚不足以證明被告確有上開業務侵占之犯行
    ，又被告丙○○所辯，並非無據。此外，又查無其他積極證
    據足以證明被告丙○○確有檢察官上開所指業務侵占之犯行
    ，揆諸上揭法條及最高法院判例意旨之說明，依法本應為無
    罪判決之諭知，惟依此部分如成立犯罪，起訴意旨認與上開
    論罪科刑部分有連續犯之裁判上一罪關係，爰不另為無罪判
    決之諭知。
據上論斷，應依刑事訴訟法第299 條第1 項前段，刑法第336 條
第2 項、修正前刑法第28條、第56條、第41條第1 項前段、廢止
前罰金罰鍰提高標準條例第2 條，中華民國96年罪犯減刑條例第
2條 第1 項第3 款、第7 條、第9 條，判決如主文。
本案經檢察官靳隆坤到庭執行職務。
中    華    民    國    98    年    8     月    31    日
                  刑事第十三庭  審判長法  官  簡志瑩
                                      法  官  曾子珍
                                      法  官  王參和
以上正本證明與原本無異。
如不服本判決應於收受送達後10日內向本院提出上訴書狀，並應
敘述具體理由；如未敘述上訴理由者，應於上訴期間屆滿後20日
內向本院補提理由書（均須按他造當事人之人數附繕本）「切勿
逕送上級法院」。
中    華    民    國    98    年    9     月    1     日
                                      書記官  陳惠玲
附錄所犯法條：
刑法第336 條第2 項
對於業務上所持有之物，犯前條第1 項之罪者，處6 月以上5 年
以下有期徒刑，得併科3,000 元以下罰金。
 附表一：
┌──┬────┬─────────┬───────┐
│編號│ 時  間 │提領金額 (新臺幣) │  備     註   │
├──┼────┼─────────┼───────┤
│ 1  │90.8.7  │84,700元          │              │
├──┼────┼─────────┼───────┤
│ 2  │90.9.11 │36,000元          │              │
├──┼────┼─────────┼───────┤
│ 3  │90.9.19 │30,000元          │              │
├──┼────┼─────────┼───────┤
│ 4  │90.10.18│40,000元          │              │
├──┼────┼─────────┼───────┤
│ 5  │90.11.20│15,000元          │              │
├──┼────┼─────────┼───────┤
│ 6  │90.12.13│18,000元          │              │
├──┼────┼─────────┼───────┤
│ 7  │91.1.17 │16,000元          │              │
├──┼────┼─────────┼───────┤
│ 8  │91.2.6  │297,000元         │              │
├──┼────┼─────────┼───────┤
│ 9  │91.2.20 │10,000元          │              │
├──┼────┼─────────┼───────┤
│10  │91.3.15 │12,000元          │              │
├──┼────┼─────────┼───────┤
│11  │91.4.17 │12,000元          │              │
├──┼────┼─────────┼───────┤
│12  │91.5.24 │10,000元          │              │
├──┼────┼─────────┼───────┤
│13  │91.7.12 │18,500元          │              │
├──┼────┼─────────┼───────┤
│14  │91.7.15 │將1,000,000元定存 │              │
│    │        │單解約後提領1,000,│              │
│    │        │000元             │              │
├──┼────┼─────────┼───────┤
│15  │91.8.2  │將1,300,000元定存 │              │
│    │        │單解約後提領1,300,│              │
│    │        │000元             │              │
├──┼────┼─────────┼───────┤
│16  │91.10.23│30,000元          │              │
├──┼────┼─────────┼───────┤
│17  │91.12.13│50,000元          │              │
├──┼────┼─────────┼───────┤
│18  │91.12.16│100,000元         │              │
├──┼────┼─────────┼───────┤
│19  │92.5.12 │14,500元          │              │
├──┼────┼─────────┼───────┤
│20  │92.6.6  │30,000元          │              │
├──┼────┼─────────┼───────┤
│21  │92.6.17 │25,000元          │              │
├──┼────┼─────────┼───────┤
│22  │92.7.21 │14,000元          │              │
├──┼────┼─────────┼───────┤
│23  │92.7.23 │10,000元          │              │
├──┼────┴─────────┴───────┤
│    │          合計3,172,700 元；                │
│    │          編號16-23 小計273,500 元          │
└──┴──────────────────────┘
 附表二：
┌──┬────┬─────────┬───────┬────────────────┐
│編號│時間    │物品              │金額 (新臺幣) │          備         註         │
│    │        │                  │元            │                                │
├──┼────┼─────────┼───────┼────────────────┤
│1   │91.9.8  │家佳百貨五金行之免│   77         │                                │
│    │        │用統一發票收據1紙 │              │                                │
│    │        │(清潔用品)        │              │                                │
├──┼────┼─────────┼───────┼────────────────┤
│2   │91.8.26 │估價單1紙 (燈管(9 │   4,500      │                                │
│    │        │月25日請款))      │              │                                │
├──┼────┼─────────┼───────┼────────────────┤
│3   │91.9.30 │日星投幣式自助洗衣│   3,320      │                                │
│    │        │公司估價單1紙 (洗 │              │                                │
│    │        │衣機、烘乾機)     │              │                                │
├──┼────┼─────────┼───────┼────────────────┤
│4   │91.9.14 │聯勁企業有限公司之│   850        │                                │
│    │        │收據1紙 (清潔袋 ( │              │                                │
│    │        │黑))              │              │                                │
├──┼────┼─────────┼───────┼────────────────┤
│5   │91.9.30 │特力翠豐 (股)公司 │   337        │                                │
│    │        │之統一發票1紙(20燈│              │                                │
│    │        │管、電池、遙控器電│              │                                │
│    │        │池、電話配線槽乳白│              │                                │
│    │        │BTC-2M)           │              │                                │
├──┼────┼─────────┼───────┼────────────────┤
│6   │91.9.5  │中華電信91年8月之 │   445        │                                │
│    │        │電信費收執聯      │              │                                │
├──┴────┴─────────┼───────┴────────────────┤
│                     總      計   │   6,209                                        │
└─────────────────┴────────────────────────┘
 附表三
┌───┬────────────────────────┐
│編號  │物品名稱                                        │
├───┼────────────────────────┤
│1     │華南銀行東苓分行帳戶（帳號：000000000000號）存摺│
│      │1本                                             │
├───┼────────────────────────┤
│2     │中正生活館管理委員會木質方形印章1枚             │
├───┼────────────────────────┤
│3     │中正生活館管理委員會會計制度1紙                 │
├───┼────────────────────────┤
│4     │中正生活館管理委員會迄92年11月16日止管理費未繳名│
│      │單                                              │
├───┼────────────────────────┤
│5     │中正生活館管理委員會89年度第一次會議紀錄影本1份 │
├───┼────────────────────────┤
│6     │中正生活館大樓常駐管理服務契約書1份             │
├───┼────────────────────────┤
│7     │中正生活館社區區分所有權人第一、二次會議紀錄各1 │
│      │份                                              │
├───┼────────────────────────┤
│8     │高雄市苓雅區公所89年7月15日高市苓區民字第11487號│
│      │函紙                                            │
├───┼────────────────────────┤
│9     │財政部高雄市國稅局苓雅稽徵所89年8月10日財高國稅 │
│      │苓服字第89009944號函及扣繳單位設立登記書各1份   │
├───┼────────────────────────┤
│10    │公寓大廈管理組織報備證明正、影本各1份及中正生活 │
│      │館大樓地籍圖謄本                                │
├───┼────────────────────────┤
│11    │89年8月起至90年11月16日止之分錄簿、現金簿、總分 │
│      │類帳、傳票含憑證等中正生活館管理委員會帳冊資料  │
└───┴────────────────────────┘


司法院資訊處製作；財團法人民間司法改革基金會備份。
